臺灣高等法院臺南分院民事判決　九十二年度上易字第二八九號　Ｊ
　　　上　訴　人　乙 ○ ○
　　　訴訟代理人　黃 裕 中　律師
　　　被 上 訴人　甲○○○
　　　訴訟代理人　嚴 庚 辰　律師
　　　　　　　　　鍾 孟 秋　律師
右當事人間請求拆屋還地事件，上訴人對於中華民國九十二年八月二十六日臺灣嘉義
地方法院九十一年度訴字第五三八號第一審判決提起上訴，本院於民國九十三年三月
二十三日言詞辯論終結，茲判決如左：
    主    文
原判決廢棄。
被上訴人在第一審之訴及假執行之聲請均駁回。
第一、二審訴訟費用由被上訴人負擔。
    事    實
甲、上訴人方面：
一、聲明：求為判決：(一)原判決廢棄。(二)被上訴人在第一審之訴及假執行聲請均駁回
    。(三)第一、二審訴訟費用由被上訴人負擔。
二、陳述：除與原判決記載相同者，茲引用之外，補稱：
（一）本件雙方當事人間除租賃契約外，尚有合作經營大晟汽車股份有限公司（以下
      簡稱大晟汽車公司）之關係存在：
　１、查上訴人從事進口車修理及販售已有二十多年經驗，而被上訴人之配偶黃塗享
      邀上訴人合夥投資大晟汽車公司。雙方合作之初均以大晟汽車為招牌，並共同
      製作銷售廣告，強調「貿易商價格，代理商服務」，且將系爭廠房及新車展示
      間之照片列入廣告內容，參以上訴人保養廠位處被上訴人前棟建物後方，非但
      未接鄰嘉朴公路，且在建蓋系爭廠房之際，對外並無車輛可資通行之道路，上
      訴人尚需另行斥資二十餘萬元僱請證人呂榮紛替其在系爭土地西側三五二地號
      土地上埋設涵管鋪建道路，凡此情事在在悖於通常商家多設在路旁明顯可見
      的地方。出租人負有使租賃物合於租用目的等通常經驗法則。
  ２、又現今許多汽車銷售據點均與保養廠結合，將鄰路之門面作為汽車展示場，其
      後則為保養廠，而此種型態正符合本件雙方之合作模式，設若無合作關係存在
      ，以上訴人多年經驗，焉有無緣無故去承租未鄰接道路且車輛無法對外通行的
      地點，又斥資三百萬元去建蓋廠房之理？故被上訴人否認雙方有合作關係存在
      ，顯屬無稽。
  ３、至於被上訴人辯稱若有合作關係，其焉能單方將汽車展示間業務結束營業，據
      此主張無合作關係存在云云，但查，參以本件雙方雖係合作，惟對新車部及保
      養廠營運各自負擔盈虧，是被上訴人是否結束營業非上訴人所得置喙，參以系
      爭契約第五條已約定被上訴人所有前棟建物在上訴人租賃期間內必須作為汽車
      展示場，不得移作他用，且被上訴人如不販售亦必須租給上訴人等內容，即在
      限縮前棟建物之用途，則被上訴人是否結束營業，根本與上訴人無關，惟此並
      不表示被上訴人無需遵守契約第五條約定，故被上訴人前揭辯詞，自無法遽予
      推認雙方無合作關係存在。
（二）被上訴人如不願經營新車販售，應將前棟房屋租給上訴人，包含前棟房地及系
      爭廠房基地在內，全部租金總額每月不得超過新台幣（下同）三萬五千元：
  １、系爭契約第五條之約定內容已如前述，則被上訴人前棟房屋停止販售汽車之際
      ，仍在本件租賃期間內，依前揭約定前棟房屋一定要作為汽車展示場，是被上
      訴人辯稱前棟房屋未約定必須販售汽車，充其量僅約定如未販售汽車上訴人得
      承租云云，顯然故意將第五條前段約定「必須作為汽車展示場，不得移作他用
      」等語置之不論，而僅就該約款後段約定斷章取義而為前開主張，故其辯詞應
      無可採。
  ２、證人黃明福係本件連帶保證人，其為提議系爭租約第五條約款之人，且其簽約
      時亦在場見聞，則其對上開條款之真意顯然知之甚稔，依其在鈞院作證時供稱
      ：本件契約第五條後段所約定租金不得超過三萬五千元，係指包含前棟房地及
      廠房基地之全部租金等語，足見被上訴人主張若要承租前棟建物需租金三萬五
      千元云云，顯非實在。
　３、依被上訴人於原審所提出前棟房屋所有權狀，記載地面層面積為二七○平方公
      尺，而系爭廠房依嘉義縣水上地政事務所複丈成果圖記載面積為五五六平方公
      尺，兩相比較系爭廠房佔地為前棟建物二倍以上，倘以面積比例計算，上訴人
      原以一萬五千元承租較前棟建物面積超出二倍之基地，則前棟展示間加基地以
      二萬元之價格加以承租，顯較符合原承租金額之比例；反之，若如被上訴人主
      張前棟房地需租金三萬五千元，其可用面積尚不足原承租基地面積二分之一，
      卻需支付原承租價兩倍以上租金，顯然悖於一般交易經驗，參以證人黃明福亦
      表示三萬五千元承租全部房地與市價相當，益徵契約第五條後段所約定租金不
      得超過三萬五千元，顯係指前棟房地加後棟基地之全部租金，要屬無疑。
（三）被上訴人結束營業未將前棟房地出租上訴人，即恣意改裝販售五金，嚴重影響
      上訴人營運，顯然違反系爭契約第五條約定：
  １、雙方合作經營之初，即將前後棟建物視為事業經營之整體已如前述，參以全部
      門面均為前棟建物所使用，設若前棟建物改作他途，必將影響後棟保養廠之營
      運，故本件租約當時特別約定第五條限縮前棟建物之用途，此為本件契約重要
      之條款，殆無疑義。
　２、被上訴人逕自改裝營業另作他途，毗鄰嘉朴公路之大晟汽車門面完全改觀，致
      上訴人之客戶誤以為保養廠已倒閉，嚴重影響上訴人之營運等情，有證人翁振
      國、郭宏祥之證言可稽，此即當初簽訂系爭契約第五條約定之原因，而被上訴
      人違反系爭契約第五條約定，明顯已造成上訴人損害。
  ３、至於被上訴人主張其於民國（下同）九十一年一月十八日以存證信函通知被上
      訴人承租，惟上訴人未予置理，是其並無違約之處云云，但查，上訴人於九十
      一年一月初私自將大晟汽車修理廠立於嘉朴公路旁之招牌拆除，並將前方汽車
      展示間改為正合里五金行，此有上訴人於九十一年一月十二日所拍攝照片附於
      原審卷可稽，足見被上訴人嗣後所寄發存證信函，係為扭曲事實掩人耳目之手
      法，殊不知其改變前棟建物用途後即已違約，而該約款又為契約重要之條款，
      則上訴人於九十一年一月三十日以存證信函要求其回復原狀，係依約要求上訴
      人提供合於租約使用之狀態，惟被上訴人非但未予置理，且於九十一年三月間
      又改裝成大晟神桌廣場，迄今仍未回復汽車展示場之原狀，故被上訴人違約之
      情事至為明顯。
（四）上訴人主張同時履行抗辯權利：
  １、查本件並非單純租賃契約，而係兼有事業合作關係存在，參以契約第五條約定
      為系爭契約重要條款已如前述，而上訴人於被上訴人改裝經營五金行前，亦曾
      委託連帶保證人黃明福前去要求其依約履行，將前棟建物出租予上訴人繼續經
      營汽車展示場，若如原判決所為認定，此與本件租金給付無對價關係存在，則
      契約第五條約定將形同具文，故被上訴人負有保持前棟建物做為汽車展示場之
      義務，顯與本件租金給付間有對價關係存在，從而，依據民法第四百二十三條
      之規定，及參酌最高法院八十六年度台上字第一六七五號、八十六年度台上字
      第三四九０號判決，被上訴人違反上開契約條款，上訴人自得拒絕支付租金。
  ２、又上訴人租金每半年給付一次，而九十年十月一日至九十一年三月三十一日租
      金已於九十年十月一日付清，而上訴人於被上訴人違約變更前棟建物用途後，
      先於九十一年一月三十日以存證信函要求其回復原狀，嗣於租金屆期前之九十
      一年三月二十日再通知被上訴人未善盡出租人之義務（即保持租賃物合於使用
      之狀態），致使上訴人無法營業，故上訴人亦不擬履行合約支付租金及合約屆
      滿贈與地上物之義務等語，而行使同時履行抗辯權拒絕給付租金，故原判決認
      為上訴人遲延二期租金未付云云，顯與事實有間。
　３、綜上所述，被上訴人未依約提供符合汽車展示場使用之空間，亦未於不販售汽
      車後先行通知上訴人願否承租，明顯未提供合於租約使用收益之狀態，上訴人
      自得行使同時履行抗辯權，拒絕給付租金，則被上訴人以上訴人逾期未給付租
      金為由終止租約，進而主張拆屋還地，自有未合。
（五）退一步言，縱鈞院認為上訴人先前所為抗辯均不足採憑，則本件為基地租賃，
      出租人除有符合土地法第一百零三條各款規定之情形，始得終止租約，因此為
      強制規定，若契約約定與之相左，仍無法排除該條文之適用，而系爭租賃並無
      前開法文規定各款之情事，是被上訴人自不得遽予終止租約，本件租約終止既
      不合法，被上訴人自不得請求拆屋還地。
三、證據：援用第一審所提證據外，另補提ＶＣＤ（現場位置）一件為證，另聲請傳
    訊證人呂榮紛（修築週邊道路承攬人）、黃明福（系爭契約之連帶保證人）、翁
    振國（上訴人所經營保養廠之員工）、郭宏祥（上訴人所經營保養廠之顧客）。
乙、被上訴人方面：
一、聲明：求為判決：(一)上訴駁回。(二)第一、二審訴訟費用由上訴人負擔。
二、陳述：除與原判決記載相同者，茲引用之外，補稱：
（一）上訴人主張兩造間成立合夥關係，並無實據：
  １、查上訴人指稱與被上訴人之間有合夥關係存在云云，然上訴人未就兩造間合夥
      關係確切舉證，僅提出祇有上訴人一方所簽之「大晟汽車合夥投資契約書」而
      認為與被上訴人之間存有合夥關係，顯然不足採。
　２、上訴人主張與被上訴人在合作事業上係屬一體云云，顯係狡辯之詞。蓋上訴人
      之修護廠入口處原係一約七米寬之產業道路（事實上是水利地），緊鄰車流甚
      多之嘉朴公路，其修護廠門面招牌又極為明顯，行進之車輛不難一眼瞥見，且
      所承租土地亦非所稱袋地，按該道路在兩造簽約之前即已存在，有兩造租賃契
      約之附圖（地籍圖）及當地村長所出具之證明書在卷可考，該條道路寬敞會車
      出入順暢，是故前後棟建物並不需合為一體，在事業經營上係屬可分，且上訴
      人既自承另承租道路，顯見兩造之間於事業經營上係各自經營，互不干涉。再
      依兩造租賃契約書所約定之條件觀之並無約定被上訴人需負提供道路通行之義
      務，顯見上訴人在承租當時系爭土地已有道路可供通行，上訴人主張袋地等情
      顯與事實不符。
　３、系爭契約第五條業已明言：「甲方（註：被上訴人）前段所興建房屋，在乙方
      （註：上訴人）租賃期間必須作為汽車展示場，不得移做他用；若甲方不販售
      汽車必須租給乙方，每月租金不得超過新台幣三萬五千元整，到租賃期滿。」
      果若雙方有合夥關係，被上訴人豈可任意決定「不販售汽車」，故從該條約定
      即可明知，被上訴人前段所興建之房屋，原則上在租賃期間應作為汽車展示場
      ，但若不再售車，該售車場地應租予上訴人，每月租金不得超過三萬五千元。
　４、從而，被上訴人在系爭土地前段所興建之房屋，並未約定必須販售汽車，充其
      量僅約定如未販售汽車時上訴人得承租，而被上訴人亦已依該條規定，於被上
      訴人之夫因經營不善停止販售汽車時，除於九十年十二月下旬多次向上訴人表
      示是否有意承租，再於九十一年一月十八日以存證信函通知上訴人承租，惟上
      訴人均置之不理，是被上訴人已依約履行並無違約之處，上訴人指稱被上訴人
      於不販售汽車時需回復原狀出租給上訴人使用，而全部租金（含後方修理廠基
      地及前方汽車展示廠建物及基地）三萬五千元云云，顯然不合事實。
　５、上訴人於九十一年一月三十日之存證信函覆略以：「若台端不依前述第一項之
      情形出租與本人，則本人願意放棄前段租賃物之承租權……」云云，顯示上訴
      人已表明不願承租，被上訴人將前段土地及房屋挪為他用又何來違約之處，上
      訴人以此抗辯顯然係狡辯之詞。
（二）上訴人主張同時履行抗辯亦無理由：
　　  上訴人以被上訴人負有保持前棟建築物作為汽車展示場之義務與本件租金給付
      間有對價關係存在為由，主張同時履行抗辯權利，惟查上訴人所承租之標的物
      僅限於後段即原審判決書附圖所示甲部分，是以被上訴人所需交付並保持合於
      使用收益義務之範圍僅限於該部分而已，並不包含前棟建築物部分。則上訴人
      上開主張亦屬違誤。
（三）上訴人所聲請傳訊之證人證言內容，不足採信：
　　  證人黃明福與上訴人在汽車保養廠為合夥關係，黃明福負責鈑金部門，對本件
      訴訟糾紛具有利害關係，所言難免偏頗。另證人翁振國、郭宏祥雖到庭均證稱
      ：上訴人之汽車修理廠生意不如前云云，惟汽車修理廠生意好壞與經營者個人
      技術、市場環境等因素息息相關，被上訴人僅將土地租予上訴人，自毋庸對生
      意好壞負任何責任，故上開證人之證詞，均不足採信。
三、證據：除援用第一審所提證據外，補提村長證明書一件為證。
    理　　由
一、本件被上訴人主張：兩造於八十九年五月二十一日簽立系爭契約書，上訴人自同
    年十月一日起向被上訴人承租座落嘉義縣水上鄉○○○段大堀小段三五０地號，
    如原審判決附圖記載甲部分土地，約定每月租金一萬五千元，作為汽車保養廠使
    用。因該地號毗鄰嘉朴公路部分尚有被上訴人之建物經營汽車買賣生意，兩造所
    訂立契約第五條乃約定：「甲方（即被上訴人）前段所興建房屋，在乙方（即上
    訴人）租賃期間必需做為汽車展示場，不得移作他用；若甲方不販售汽車必須租
    給乙方，每月租金不得超過新台幣三萬五千元整，…」嗣後被上訴人所經營之汽
    車買賣生意因故停止營業，被上訴人多次通知上訴人是否願意依上開約定約以五
    萬元租金承租（即原先一萬五千元承租甲部分之土地，加上以三萬五千元承租毗
    鄰道路部分被上訴人之基地及建物），並以存證信函通知，但上訴人均表示無意
    承租，並自九十一年四月一日起未付租金，被上訴人於九十一年五月十四日以存
    證信函通知上訴人於一個月內搬遷並交還本件土地，否則即終止契約。本件租約
    已因催告經過一個月以上而自動終止，故租賃契約已不存在，上訴人已無權使用
    本件土地，被上訴人自得請求上訴人拆屋還地。再本件租約既已終止，上訴人無
    法律上原因，仍繼續占有使用本件土地部分，造成被上訴人相當於租金的損害賠
    償，上訴人至搬遷為止，應按月給付一萬五千元損害賠償等語。
二、上訴人則以：本件兩造間除租賃契約外，尚有合作經營大晟汽車公司之關係存在
    ，即在同一地點由被上訴人展示汽車經營買賣販售，上訴人則經營汽車保養場，
    共同招攬客戶，故上訴人不但投資三百萬在原審判決附圖記載甲部分土地上興建
    建物，另有系爭契約第五條之約定（此迥異於一般單純租賃契約條款），被上訴
    人所經營之汽車買賣生意停業後，上訴人曾依約要求承租坐落該地號上毗鄰道路
    部分之基地及建物（包含原先承租之土地部分總價三萬五千元，而非分開計算）
    ，惟被上訴人不接受，其竟將上訴人經營大晟汽車修理廠位於嘉朴公路上之廣告
    招牌拆除，並於九十一年一月間將原先經營汽車買賣部分（即毗鄰嘉朴公路部分
    ）改為經營五金行，同年三月間又改裝成販售神桌廣場，致使上訴人經營保養場
    之客戶誤以為保養場已倒閉，而嚴重影響商譽，被上訴人違反上開契約第五條約
    定在先，上訴人自得主張民法第二百六十四條第一項前段之同時履行抗辯權利，
    是被上訴人主張解除契約及拆屋還地，殊無理由。又本件為基地租賃，出租人除
    有符合土地法第一百零三條各款規定之情形，始得終止租約，因此為強制規定，
    若契約約定與之相左，仍無法排除該條文之適用，而系爭租賃並無前開法文規定
    各款之情事，是被上訴人自不得遽予終止租約，本件租約終止既不合法，被上訴
    人自不得請求拆屋還地等語置辯。
 三、本件被上訴人主張：兩造於八十九年五月二十一日簽立系爭契約書，上訴人自
     同年十月一日起向被上訴人承租座落嘉義縣水上鄉大堀尾大堀小段０三五０號
     ，如原審判決附圖記載甲部分土地，約定每月租金一萬五千元，作為汽車保養
     廠使用。因該地號毗鄰嘉朴公路部分尚有被上訴人之建物經營汽車買賣生意，
     兩造所訂立契約第五條乃約定：「甲方（即被上訴人）前段所興建房屋，在乙
     方（即上訴人）租賃期間必需做為汽車展示場，不得移作他用；若甲方不販售
     汽車必須租給乙方，每月租金不得超過新台幣三萬五千元整，…」嗣後被上訴
     人所經營之汽車買賣生意因故停止營業，被上訴人多次通知上訴人是否願意依
     上開約定約以五萬元租金承租（即原先一萬五千元承租甲部分之土地，加上以
     三萬五千元承租毗鄰道路部分被上訴人之基地及建物），並以存證信函通知，
     但上訴人均表示無意承租，並自九十一年四月一日起未付租金，被上訴人於九
     十一年五月十四日以存證信函通知上訴人於一個月內搬遷並交還本件土地，否
     則即終止契約之事實，業據提出租賃契約書、嘉康樂郵局存證信函影本、律師
     函影本、嘉義成功郵局存證信函影本各一件附原審卷（第六至十六頁）為證，
     除租金額部分其餘亦為上訴人所不爭執，堪信為真實。
四、被上訴人復主張：本件租約已因催告經過一個月以上而自動終止，故租賃契約已
    不存在，上訴人已無權使用本件土地，被上訴人自得請求上訴人拆屋還地及相當
    租金之損害金等情，惟為上訴人所否認並以前揭情詞置辯，是本件首應審究者，
    厥為被上訴人是否已合法終止系爭租約？
（一）按承租人租金支付有遲延者，出租人得定相當期限，催告承租人支付租金，如
      承租人於其期限內不為支付，出租人得終止契約。租賃物為房屋者，遲付租金
      之總額，非達二個月之租額，不得依前項之規定，終止契約。其租金約定於每
      期開始時支付者，並應於遲延給付逾二個月時，始得終止契約。租用建築房屋
      之基地，遲付租金之總額，達二年之租額時，適用前項之規定，民法第四百四
      十條定有明文。故建築房屋基地之出租人，以承租人積欠租金額達二年以上為
      原因，終止租賃契約，仍應依民法第四百四十條第一項規定，定相當期限催告
      承租人支付租金，必承租人於其期限內不為支付者，始得終止租賃契約，非謂
      一有承租人欠租達二年以上之事實，出租人即得隨時終止租賃契約，亦非於催
      告期限屆滿時，即當然終止，出租人如欲終止者，仍須為終止之聲明，最高法
      院著有五十二年台上字第一二八九號、六十八年台上字第七七七號判例參照。
（二）查上訴人自八十九年十月一日起向被上訴人承租座落嘉義縣水上鄉大堀尾大堀
      小段０三五０號如原審判決附圖記載甲部分空地，興建汽車保養廠房，作為汽
      車保養廠使用，上訴人並須給付被上訴人每月租金一萬五千元，是本件之契約
      係租地建屋契約，被上訴人為建築房屋基地之出租人，上訴人為承租人，為兩
      造所不爭執，並有租賃契約書一件附於原審卷（見第八頁）可稽。又契約雖約
      定每月租金為一萬五千元，然實際上上訴人係半年付一次租金，而上訴人於九
      十年十月一日已付半年份租金，故租金應於九十一年三月三十一日屆滿，為被
      上訴人所不爭執，上訴人應於九十一年四月一日起始有再付租金之義務，亦即
      上訴人自九十一年四月一日起始負遲延給付租金之責。然被上訴人於九十一年
      三月二十六日即以存證信函表明：「‧‧‧茲乙○○竟來函表示本人違約並不
      願履行合約支付租金自屬無理，特委請貴律師代為通知乙○○，促其按期支付
      租金，如未支付租金，本人將依法終止租約收回土地，並請求賠償一切之損害
      等語前來，特代函達如上請查照。」（見原審卷第十三、十四頁）僅係促請上
      訴人應按約給付租金，尚非正式催告給付遲延租金之意思通知。而上訴人果真
      未於九十一年四月一日依約給付租金，被上訴人遲至九十一年五月十四日再以
      存證信函謂：「‧‧‧連應給付之租金，自九十一年四月一日起即不再為對待
      給付，本人雖曾委託律師發函催告，惟台端迄今仍置之不理，是依契約第（二
　　　）點後段規定：『乙方若遲延給付租金達一個月以上即為違約，本人即得逕行
　　　終止租約』因以此函催告台端於文到限期壹月內搬遷，逾期本人即終止租約，
　　　並訴請拆屋還地及損害賠償。」（見原審卷第十四頁）亦僅限期令上訴人搬遷
　　　，並未限期催告上訴人給付遲延之租金，揆諸前揭說明，被上訴人既未依法催
　　　告，系爭租賃契約尚難認已合法終止，則兩造間之租賃關係即未消滅。
五、綜上所述，兩造之租賃關係既尚未消滅，上訴人即非無權佔用系爭土地及部分房
    屋，是上訴人之抗辯尚堪採信，被上訴人之主張，即難憑採，從而被上訴人本於
    所有權之作用，依民法第七百六十七條規定，行使所有物返還請求權，請求上訴
    人應將坐落嘉義縣水上鄉○○○段大堀小段三五０地號，如原審判決附圖（即嘉
    義縣水上地政事務所九十一年七月十九日上二土測字第一一九六００號複丈成果
    圖）記載甲部分面積０‧０五五六公頃鐵骨造建物拆除後，將該部分土地交還被
    上訴人。並依不當得利之法律關係，請求上訴人另應自九十一年四月一日起至搬
    遷交還之日止，按月給付被上訴人一萬五千元之相當租金之損害金，為無理由，
    不應准許。其假執行之聲請亦失所附麗，應併予駁回。原審判命上訴人拆屋還地
    及給付相當租金之損害金，並為假執行之宣告，自有未洽。上訴意旨指摘原判決
    不當，求予廢棄改判，為有理由。自應由本院予以廢棄改判，如主文第二項所示
    。
六、據上論結，本件上訴為有理由，依民事訴訟法第四百五十條、第七十八條，判決
    如主文。
中　　　華　　　民　　　國　　九十三　　年　　　四　　　月　　　六　　　日
　　　　　　　　　　　　　　　　　　臺灣高等法院臺南分院民事第四庭
~B1審判長法官　林　　金　　村
~B2　　　法官　曾　　平　　杉
~B3　　　法官　袁　　靜　　文
右為正本係照原本作成。
不得上訴。
中　　　華　　　民　　　國　　九十三　　年　　　四　　　月　　　七　　　日
~B法院書記官　吳　　銘　　添
